【裁判字號】    98,訴,1811
【裁判日期】    981030
【裁判案由】    損害賠償
【裁判全文】
臺灣高雄地方法院民事判決              98年度訴字第1811號
原      告  丁○○
            丙○○○
前列二人共同
訴訟代理人  朱立人律師
被      告  甲○○○
                      1樓
            戊○○
            乙○○
                      2樓
上列當事人間損害賠償事件，經本院於民國98年10月26日言詞辯
論終結，判決如下：
    主      文
被告戊○○、乙○○應連帶給付原告丁○○新台幣伍萬元及自民
國九十八年八月二十九日起至清償日止，按年息百分之五計算之
利息。
被告戊○○、乙○○、甲○○○應連帶給付原告丙○○○新台幣
陸萬元及自民國九十八年八月二十九日起至清償日止，按年息百
分之五計算之利息。
被告甲○○○應給付原告丙○○○新台幣壹仟陸佰伍拾元及自民
國九十八年八月二十九日起至清償日止，按年息百分之五計算之
利息。
原告其餘之訴駁回。
訴訟費用由被告連帶負擔二十分之十一，餘由原告負擔。
本判決關於原告勝訴部分得假執行。但被告戊○○、乙○○如以
新台幣伍萬元為原告丁○○；被告戊○○、乙○○、甲○○○如
以新台幣陸萬元為原告丙○○○；被告甲○○○如以新台幣壹仟
陸佰伍拾元為原告丙○○○，預供擔保，得免為假執行。
    事實及理由
一、原告主張：被告戊○○係擔任址設於高雄縣鳳山市○○○ 路
    577 巷2 號1 樓之高雄縣中崙第三標國民住宅社區（下稱本
    社區）管理委員會之主任委員，被告甲○○○、乙○○則均
    為本社區管理委員會委員。戊○○、乙○○於民國96年11月
    12日上午9 時20分許，在不特定多數人得共見共聞之本社區
    管理委員會辦公室內，與區分所有權人即原告丁○○、丙○○○因管理費漲價及區分所有權人推選召集人名冊變造等事
    發生爭執，戊○○、乙○○竟基於公然侮辱之共同犯意聯絡
    ，戊○○先以「你們整顆頭都是屎，心肝都是裝屎」等語辱
    罵丁○○及丙○○○，乙○○則以「心肝都是裝屎，以為別
    人跟你一樣都是屎」、「整身都是屎」等語辱罵丁○○及丙○○○。嗣甲○○○到場亦基於共同公然侮辱之犯意，以「
    丙○○○吃錢」等語辱罵丙○○○。後於96年11月12日上午
    10時許，甲○○○在高雄縣鳳山市○○○ 路577 巷小公園土
    丘旁，見丙○○○行經該處，另基於傷害之犯意，徒手拉扯
    丙○○○頭髮，並將丙○○○壓制在地面，致丙○○○受有
    頭部外傷、頂部頭皮挫傷疼痛及頸部扭傷等傷害。原告丙○○○、丁○○因被告戊○○、乙○○、甲○○○等人上開侵
    害名譽、傷害之行為，精神、身體上受有相當之痛苦，為此
    ，爰依民法侵權行為法律關係，提起本訴。並聲明：(一)被告
    戊○○、乙○○應連帶給付原告丁○○1,000,000 元及自98
    年8 月29日起至清償日止，按年息5%計算之利息。(二)被告戊○○、乙○○、甲○○○應連帶給付原告丙○○○1,000,00
    0 元及自98年8 月29日起至清償日止，按年息5%計算之利息
    。(三)被告甲○○○應給付原告丙○○○7,720 元及自98年8
    月29日起至清償日止，按年息5%計算之利息。(四)願供擔保，
    請准宣告假執行。
二、被告戊○○、乙○○、甲○○○則均以：原告丁○○、丙○○○於96年11月12日上午9 時許，邀集眾多住戶衝進管理室
    抗議，並出惡言誹謗，又高聲辱罵以言語刺激，致戊○○等
    情緒上激動回以「你頭殼好像有屎（臺語）」，另乙○○則
    係自言自語「心肝都是屎，全身都很臭」，原告丁○○、丙○○○故意以言語刺激戊○○等人，既有預見並陷人入罪之
    故意，縱戊○○等人言語不當，並未對原告丁○○、丙○○○名譽權造成損害。另被告甲○○○雖於96年11月12日有傷
    害原告丙○○○，惟實係對原告丙○○○之傷害行為，為正
    當防衛所致，且依原告丙○○○所提出大東醫院診斷證明書
    ，除未證明甲○○○確有傷害行為外，依該診斷書所載之病
    名，亦無法證明與被告甲○○○傷害行為有因果關係，亦無
    醫療費用單據可資證明等語，資為抗辯。並均聲明：(一)原告
    之訴駁回。(二)願供擔保，請免為假執行宣告。
三、兩造不爭執之事項：
  (一)被告戊○○係本社區管理委員會主任委員，被告甲○○○、
    乙○○則均為本社區管理委員會委員。
  (二)被告戊○○、乙○○於96年11月12日上午9 時20分許，在本
    社區管理站內，因故與原告丁○○、丙○○○發生爭執，其
    中戊○○、乙○○曾言「你頭殼好像有屎（臺語）」、「心
    肝都是屎，全身都很臭」等語。
  (三)被告甲○○○於96年11月12日上午10時許，在高雄縣鳳山市
    ○○○ 路577 巷小公園土丘旁，與原告丙○○○發生爭執。
四、本件之爭點：
  (一)被告戊○○、乙○○、甲○○○是否有共同公然侮辱原告丙○○○之侵權行為？另被告戊○○、乙○○有無共同公然原
    告丁○○之侵權行為？即原告丙○○○、丁○○依據侵權行
    為法律關係，請求被告戊○○等人連帶賠償非財產損害，是
    否有理由？如認有理由，金額若干為當？
  (二)被告甲○○○是否有傷害原告丙○○○之侵權行為？即原告
    丙○○○依據侵權行為法律關係，請求被告甲○○○賠償其
    醫療費用之財產損害，是否有理由？如認有理由，金額若干
    為當？
五、本院之判斷：
  (一)原告丙○○○於本院刑事審理中陳稱被告戊○○、乙○○均
    以「你們整顆頭都裝屎、整身都是屎、吃屎」辱罵其及丁○○，被告甲○○○亦以「吃錢」向其辱罵等情在卷（本院98
    年度訴字第413 號刑事卷第64頁反面- 第66頁）；原告丁○○於本院刑事審理中陳稱先是被告戊○○以「我不像你整顆
    頭都裝屎」辱罵其及丙○○○，被告乙○○續以「對對對，
    整顆頭都裝屎，心肝都是屎，全身都很臭」辱罵其及丙○○○，被告甲○○○則以「你吃錢、你吃錢，你做前任委員時
    吃錢」辱罵原告丙○○○等情明確（本院上開刑事卷第66頁
    反面- 第68頁）；證人劉景霖於本院刑事審理證稱被告甲○○○用手指比著丙○○○說「你吃錢」，其當時在旁邊等語
    （本院上開刑事卷第61頁反面- 第64頁）。又被告乙○○、
    甲○○○亦自承有出言公然侮辱原告丁○○、丙○○○之情
    （台灣高等法院高雄分院98年度上訴字第968 號卷第63頁）
    ，被告戊○○亦自承有出言公然侮辱原告丙○○○之情（上
    開二審卷第63頁），此部分核與上開證據相符，自堪信為真
    正。至被告戊○○固辯稱並未出言公然侮辱原告丁○○等語
    ，然此部分業經證人原告丁○○、丙○○○證述綦詳，有如
    前述，被告戊○○此部分所辯即無可採。再「你們整顆頭都
    是屎，心肝都是裝屎」、「心肝都是裝屎，以為別人跟你一
    樣都是屎」、「整身都是屎」、「吃錢」等語，在社會通念
    及口語意義上，係對他人人格貶損及對他人道德負面評價，
    使人感到難堪、不快，是上開言詞均足以減損原告丁○○、
    丙○○○之聲譽。另系爭社區管理委員會辦公室乃住戶均可
    任意進出之場所，故屬不特定多數人得自由出入及共見共聞
    之公共空間，被告3 人在系爭社區管理委員會辦公室以上言
    詞辱罵原告丁○○、丙○○○，亦符合公然之要件。從而，
    被告戊○○、乙○○、甲○○○確有公然侮辱原告丁○○及
    丙○○○之不法侵害行為，至為明確。
  (二)被告甲○○○有於前揭時地傷害原告丙○○○之情，業經證
    人證人劉景霖及原告丙○○○於本院刑事審理中分別結證明
    確（本院上開刑事卷第62、65、66頁），並有大東醫院診斷
    證明書附卷可稽（他字第698 號卷第5 頁），又被告甲○○○亦自承有傷害原告丙○○○之情（上開二審刑事卷第63頁
    ），核與上開證據相符，自堪信為真正。是被告甲○○○確
    有此部分傷害之不法侵害行為，至為灼然。
六、按因故意或過失，不法侵害他人之權利者，負損害賠償責任
    。數人共同不法侵害他人之權利者，連帶負損害賠償責任。
    不法侵害他人身體、健康、名譽、自由、信用、隱私、貞操
    或不法侵害其人格法益而情節重大者，被害人雖非財產上之
    損害，亦得請求賠償相當之金額，民法第184 條第1 項前段
    、第185 條第1 項前段、第195 條第1 項分別定有明文。而
    慰撫金之賠償，應以人格權遭遇侵害，使精神受有痛苦為必
    要，且所謂相當金額，應以實際加害情形是否重大，及被害
    者之身分地位與加害人經濟狀況等關係定之，最高法院47年
    台上字第1221號、51年台上字第223 號亦著有判例意旨可資
    參照。本件被告既共同對原告為上開公然侮辱之言詞，破壞
    原告之名譽；原告丙○○○既因被告甲○○○之加害行為致
    傷，則原告依共同侵權行為請求被告連帶賠償；原告丙○○○依侵權行為請求被告甲○○○賠償，均屬有據。茲就原告
    所得請求被告賠償之金額，爰分述如下：
  (一)醫療費用部分：
    本件原告丙○○○自付之醫療費用為1,650 元乙節，此有大
    東醫院98年7 月23日（98）大東醫政字第74號函附卷可稽（
    本院卷第94頁），經核該費用為醫療所必須，自應准許。至
    原告丙○○○另請求其在高雄榮民總醫院自付之醫療費用，
    因其在該院就診之病症與本件傷害並無因果關係，此有高雄
    榮民總醫院98年9 月10日高總管字第0980012968號函在卷可
    佐（本院卷第129 頁），是原告丙○○○此部分請求之金額
    ，不應准許。
  (二)精神慰撫金部分：
    本件被告既對原告為上開公然侮辱之言詞而破壞原告之名譽
    ，原告於精神上應受有痛苦，可堪認定，則原告請求非財產
    上之損害賠償，自屬有據。查原告丁○○係50年6 月9 日生
    之人，高職畢業，現於學校擔任職員工作，月薪約4 萬餘元
    ，名下有房屋2 棟、土地2 筆、汽車2 輛；原告丙○○○係
    33 年2月5 日生之人，現無業，名下有房屋1 棟及土地1 筆
    ；被告甲○○○係40年5 月10日生之人，小學畢業，名下有
    房屋1 棟及土地1 筆；被告戊○○係63年3 月17日生之人，
    高職畢業，現無業，名下有房屋1 棟、土地2 筆；被告乙○○係51年4 月25日生之人，小學畢業，現無業，名下有房屋
    1 棟及土地1 筆、汽車1 輛等情，此為兩造所自陳，並有稅
    務電子閘門財產所得調件明細表乙份附卷可參，爰審酌兩造
    教育程度、經濟狀況、社會地位、損害程度等一切情狀，認
    原告丁○○、丙○○○之請求各以50,000元、60,000元為適
    當，其逾此範圍之請求為無理由，應予駁回。
七、綜上，原告丁○○得請求被告戊○○、乙○○連帶賠償之損
    害金額，為50,000元；原告丙○○○得請求被告戊○○、乙○○、甲○○○連帶賠償之損害金額為60,000元；原告丙○○○得請求被告甲○○○賠償之損害金額為1,650 元。從而
    ，原告本於侵權行為之法律關係，請求被告戊○○、乙○○
    連帶給付原告丁○○50,000元；請求被告戊○○、乙○○、
    甲○○○連帶給付原告丙○○○60,000元；請求被告甲○○○給付原告丙○○○1,650 元，及均自98年8 月29日起至清
    償日止，按年息5%計算之利息，洵屬正當，應予准許，其逾
    此部分外之請求，為無理由，應予駁回。
八、本件主文第一項係所命給付之金額未逾50萬元之判決，依民
    事訴訟法第389 條第1 項第5 款之規定，自應依職權宣告假
    執行，而被告亦陳明願供擔保請准免為假執行之宣告，經核
    並無不合，爰酌定相當之擔保金額准許之。
九、結論：本件原告之訴為一部有理由，一無理由，爰依民事訴
    訟法第79條、第389 條第1 項第5 款、第392 條，判決如主
    文。
中    華    民    國    98    年    10    月    30    日
                    民事鳳山分庭法  官  何悅芳
以上正本係照原本作成。
如不服本判決，應於送達後20日內，向本院提出上訴狀並表明上
訴理由，如於本判決宣示後送達前提起上訴者，應於判決送達後
10日內補提上訴理由書（須附繕本）。
中    華    民    國    98    年    10    月    30    日
                                書記官  陳俐嫺


司法院資訊處製作；財團法人民間司法改革基金會備份。
